【裁判字號】    99,簡上,268
【裁判日期】    990729
【裁判案由】    詐欺
【裁判全文】
臺灣板橋地方法院刑事判決             99年度簡上字第268號
上  訴  人
即  被  告  乙○○
上列上訴人即被告因詐欺案件，不服本院99年度簡字第427 號，
中華民國99年1 月21日所為之第一審簡易判決（聲請簡易判決處
刑案號：98年度偵字第31122 號；移送併辦案號：99年度偵字第
434 號），提起上訴，本院管轄第二審之合議庭判決如下：
    主  文
上訴駁回。
    事  實
一、乙○○曾於民國97年間，因妨害風化案件，經本院以97年度
    簡字第5704、7877、8887號分別判處有期徒刑2 月、3 月、
    2 月，各於97年8 月28日、97年10月16日、97年12月8 日確
    定，前2 罪經本院以97年度聲字第5564號裁定應執行有期徒
    刑4 月確定，與第3 罪接續執行，業於98年6 月7 日執行完
    畢。詎乙○○仍不知悔改，雖已預見提供自己金融機構帳戶
    予他人使用，可能幫助他人從事詐欺取財等財產犯罪，竟仍
    不違背其本意，而基於幫助詐欺取財之不確定犯意，於98年
    9 月27日（聲請簡易判決處刑書誤載為98年9 月26日）某時
    ，在臺北市捷運龍山寺站1 號出口附近，將其所申請開立之
    中國信託商業銀行三重分行帳號000000000000號帳戶之存摺
    、提款卡及密碼交付真實姓名年籍不詳之成年人，供作詐欺
    取財收受款項之用，以此方式幫助不明人士遂行詐欺取財犯
    行。不明人士取得上開帳戶後，即基於意圖為自己不法所有
    之犯意，為下列詐欺取財犯行：(一)於98年9 月27日22時許，
    撥打電話予甲○○詐稱：伊為民視購物網財務部人員，因公
    司電腦系統出問題，誤將甲○○付款方式設定為分期付款，
    將每月從甲○○之帳戶扣款，須依指示至自動櫃員機操作變
    更設定云云，致甲○○陷於錯誤，依不明人士之指示，於98
    年9 月27日、28日，分別匯款新臺幣（下同）2 萬9989元、
    6 萬9000至上開帳戶，共計9 萬8989元，旋遭不明人士提領
    一空。(二)於98年9 月28日18時許，撥打電話予丙○○詐稱：
    伊為PChome客服人員，因誤將丙○○在PChome之交易付款方
    式設定為分期付款，須依指示至自動櫃員機操作變更設定云
    云，致丙○○陷於錯誤，依不明人士之指示，於98年9 月28
    日18時58分許，匯款2 萬1998元至上開帳戶，旋遭不明人士
    提領一空。嗣經甲○○、丙○○發覺有異，報警處理，始循
    線查悉上情。
二、案經臺北縣政府警察局海山分局及三重分局分別移送臺灣板
    橋地方法院檢察署檢察官偵查後聲請簡易判決處刑及移送併
    辦。
    理  由
一、本判決所引用認定犯罪事實之證據，當事人於本院準備程序
    及審判期日時對於證據能力均未予爭執，且迄至言詞辯論終
    結前亦未再聲明異議，本院審酌各該證據取得或作成時之一
    切情況，並無違法、不當或不宜作為證據之情事，亦無證據
    證明係公務員違背法定程序所取得，依刑事訴訟法第158 條
    之4 反面解釋及同法第159 條之5 第1 項規定意旨，均得作
    為證據。
二、訊據被告乙○○固坦承申請開立中國信託商業銀行三重分行
    帳號000000000000號帳戶，並於98年9 月27日某時，在臺北
    市捷運龍山寺站1 號出口附近，將上開帳戶之存摺、提款卡
    及密碼均交與不明人士之事實不諱，惟矢口否認有何幫助詐
    欺取財犯行，辯稱：伊係看報紙應徵司機工作，對方要求伊
    提供金融機構帳戶作為薪資轉帳，而且他們員工的帳戶滿了
    ，要將錢轉到伊的帳戶，這也是工作上的需要，伊就將上開
    帳戶之存摺、提款卡及密碼交與不明人士，事後對方沒有跟
    伊聯絡，伊才於98年10月1 日掛失，伊是基於求職之心態交
    付帳戶資料，並沒有要幫助他人犯罪云云。經查：
(一)、被告申請開立上開帳戶，並於98年9 月27日某時，在臺北市
    捷運龍山寺站1 號出口附近，將上開帳戶之存摺、提款卡及
    密碼均交與不明人士之事實，迭據被告於警詢時、偵查中、
    本院準備程序及審理時均供承不諱，並有中國信託商業銀行
    股份有限公司99年3 月22日中信銀字第09922271203988號函
    及所附上開帳戶之申請文件1 份在卷可稽（見本院卷宗第30
    、31頁），堪信屬實。次查，不明人士取得上開帳戶後，於
    98年9 月27日22時許，撥打電話予被害人甲○○詐稱：伊為
    民視購物網財務部人員，因公司電腦系統出問題，誤將甲○○付款方式設定為分期付款，將每月從甲○○之帳戶扣款，
    須依指示至自動櫃員機操作變更設定云云，致被害人甲○○
    陷於錯誤，依不明人士之指示，於98年9 月27日、28日，分
    別匯款2 萬9989元、6 萬9000至上開帳戶，旋遭不明人士提
    領一空，復於98年9 月28日18時許，撥打電話予被害人丙○○詐稱：伊為PChome客服人員，因誤將丙○○在PChome之交
    易付款方式設定為分期付款，須依指示至自動櫃員機操作變
    更設定云云，致被害人丙○○陷於錯誤，依不明人士之指示
    ，於98年9 月28日18時58分許，匯款2 萬1998元至上開帳戶
    ，旋遭不明人士提領一空等情，亦據被害人甲○○、丙○○
    於警詢時均指證明確，並有內政部警政署反詐騙諮詢專線紀
    錄表2 份、臺北市政府警察局北投分局永明派出所受理詐騙
    帳戶通報警示簡便格式表、受理刑事案件報案三聯單、臺北
    市政府警察局中正二分局思源派出所受理詐騙帳戶通報警示
    簡便格式表、金融機構聯防機制通報單各1 紙、被害人甲○○所提供之存摺影本2 紙、被害人丙○○所提供之自動櫃員
    機交易明細表1 紙、上開帳戶之歷史交易查詢1 份附卷可參
    （見98年度偵字第31122 號偵查卷宗第9 至16頁、99年度偵
    字第434 號偵查卷宗第11至15頁），足見不明人士利用被告
    所申請開立之上開帳戶詐騙被害人2 人之財物得逞之事實，
    亦堪認定。
(二)、被告雖以前揭情詞置辯，惟按個人之存摺、提款卡及提款密
    碼等物乃屬重要之金融物件，若落入不明人士手中，除存款
    有遭盜領之風險外，亦極可能作為取贓之犯罪工具，即便帳
    戶內之存款不多，若無正當理由或合理之隱情，應無任意交
    付他人之理，況現今金融帳戶開戶極為便利，若非有違法用
    途而欲刻意隱匿身分，亦無須使用他人帳戶；而一般公司行
    號至多僅會要求已聘雇之員工開設金融帳戶以供匯入薪資之
    用，衡情斷無要求尚未受僱之應徵者開設金融帳戶或提供帳
    戶資料之必要；倘若應徵者已獲聘僱而須辦理薪資轉帳，亦
    僅須將金融帳戶之戶名、帳號提供雇主即可，豈有要求員工
    交付金融帳戶之提款卡，甚至提供提款密碼與雇主之理，否
    則員工日後辛苦所賺得之薪資豈非處於隨時可能遭雇主提領
    一空之狀態？再者，一般正常工作之應徵多係在公司內進行
    ，應徵者對於公司名稱、地址、工作內容、進行面試之人等
    事項亦均有一定之認識，衡情亦無相約在路邊面試，甚且根
    本不知所應徵之公司究係在何處。經查，依被告歷次供述可
    知（見本院卷宗第34頁正、反面、第67頁），被告僅知悉所
    應徵之司機工作係載送酒店小姐上、下班，惟被告既不知公
    司名稱與地址、亦不知欲接送之對象為何，其所稱在捷運出
    口附近交付上開帳戶資料之應徵地點、方式與過程，復與一
    般正常之應徵工作程序迥異，其所稱接送小姐上、下班之薪
    資高達每月15萬元，亦與一般商業習慣之薪資水準差異甚大
    ，在在均啟人疑竇。況被告亦於本院審理時自承：伊之前的
    工作有用匯款支付薪水，但並沒有要伊提供帳戶之存摺、提
    款卡、密碼等語（見本院卷宗第67頁），益徵被告知悉薪資
    轉帳無須提供帳戶之存摺、提款卡、密碼甚明。甚者，被告
    竟在尚未通過面試取得工作之前，即將其所申請開立具私密
    性、專屬性之上開帳戶存摺、提款卡及提款密碼等物件，均
    交付未曾謀面毫不相識之不明人士，又未親自監督不明人士
    使用自己帳戶之情形，容任不明人士任意使用上開帳戶，而
    須承擔存款被盜領或作為取贓工作之風險，被告對自己帳戶
    之重要金融物件如此輕忽對待，實難置信，其所辯在在均與
    常情相違，殊難採信。至被告所提出之易付發話通聯紀錄報
    表及報紙剪報資料各1 份（見98年度偵字第31122 號偵查卷
    宗第34、35頁、本院卷宗第2 頁），至多僅能證明被告確實
    有因見報紙刊登之應徵廣告與對方聯絡，但雙方在電話中對
    話之內容究係應徵工作或係收購帳戶，並無法由上開資料中
    獲得證明，輔以目前因提供帳戶幫助他人犯罪之情形層出不
    窮，犯罪集團為避免引起警方注意，不敢直接於報紙上刊登
    收購或租用帳戶之字樣，而改以應徵工作為幌，吸引見報者
    與之聯絡後，再告知欲以一定代價收購帳戶，更係邇來常見
    之收購帳戶手法，是以上開資料亦不足以作為被告有利之認
    定，併此敘明。
(三)、末以金融帳戶為個人之理財工具，而政府開放金融業申請設
    立後，金融機構大量增加，一般民眾皆可以存入最低開戶金
    額之方式自由申請開設金融帳戶，並無任何特殊之限制，因
    此一般人申請存款帳戶極為容易而便利，且得同時在不同金
    融機構申請多數存款帳戶使用，並無使用他人帳戶之必要，
    此為一般日常生活所熟知之常識，故除非有特殊或違法之目
    的，並藉此躲避警方追緝，一般正常使用之存款帳戶，並無
    向他人借用、承租或購買帳戶存簿及提款卡之必要。又金融
    帳戶係個人資金流通之交易工具，事關帳戶申請人個人之財
    產權益，進出款項亦將影響其個人社會信用評價；而金融帳
    戶與提款卡、密碼結合，尤具專有性，若落入不明人士，更
    極易被利用為取贓之犯罪工具，是以金融帳戶具有強烈之屬
    人性及隱私性，應以本人使用為原則，衡諸常理，若非與本
    人有密切關係或特殊信賴關係，實無任意供他人使用之理，
    縱有交付個人帳戶供他人使用之特殊情形，亦必會先行瞭解
    他人使用帳戶之目的始行提供，並儘速要求返還。再詐欺集
    團經常利用大量取得之他人存款帳戶，以隱匿其財產犯罪之
    不法行徑，規避執法人員之查緝，並掩飾、確保因自己犯罪
    所得之財物，類此在社會上層出不窮之案件，亦經坊間書報
    雜誌、影音媒體多所報導及再三披露而為眾所周知之情事，
    是以避免此等專屬性甚高之物品被不明人士利用為犯罪工具
    ，亦為一般生活所應有之認識。查被告年滿31歲，有5 年工
    作經驗之事實，業據其於本院準備程序及審理時均供明在卷
    （見本院卷宗第34、67頁），足見被告並非年幼無知或與世
    隔絕而無常識之人，對上情自不得諉為不知。至被告雖提出
    中華民國身心障礙手冊1 份，證明其有輕度智能障礙之事實
    （見98年度偵字第31122 號偵查卷宗第36頁），然經本院依
    職權囑託亞東紀念醫院進行精神鑑定，鑑定結果認：「綜合
    以上資料，陳員之目前精神科臨床診斷為『疑似邊緣智能（
    borderline intellectual functioning ）』。....又，此
    次鑑定會談中，陳員對於關鍵問題常閃躲迴避；心理測驗結
    果亦顯示，陳員似有保留自己能力，以致測驗結果有低估陳
    員真實能力的可能性，....案發當時，陳員之精神狀況受到
    邊緣智能之影響，雖致其辨識行為違法或依其辨識而行為之
    能力略有減損，但未達顯著降低之情形。」等語，有亞東紀
    念醫院於99年5 月31日所出具之精神鑑定報告書1 份存卷可
    考（見本院卷宗第42至44頁）。被告亦於本院審理時自承：
    「對方說他的員工的帳戶存滿了，可以轉到我的帳戶，我要
    提供我的帳戶給對方使用。」、「（問：別人有你的提款卡
    、密碼之後，就可以用你的帳戶把錢存進去，然後提請出來
    ？）是的。」、「（問：你沒有看電視或是媒體，知道詐騙
    集團會用別人的帳戶來詐騙別人的金錢嗎？）我有看過。」
    （見本院卷宗第34頁、第66頁反面）。是以綜觀被告之供述
    內容、工作經驗及精神鑑定之結果，縱認被告之智能程度稍
    差，其對於提供金融機構帳戶可能幫助他人遂行詐欺取財等
    財產犯罪，仍應有所預見無訛。惟被告竟將其所有具私密性
    、專屬性之上開帳戶存摺、提款卡及提款密碼提供不明人士
    ，而容任他人對外得以上開帳戶之名義無條件加以使用，足
    認被告在主觀上已預見提供帳戶之行為可能幫助他人犯詐欺
    取財罪，亦不違反其本意而執意為之，惟尚無證據證明被告
    係以詐欺取財之犯意參與詐欺取財犯罪，應認被告有幫助詐
    欺取財之不確定故意。
(四)、綜上所述，被告所辯均難據為免責之事由。本案事證明確，
    被告犯行洵堪認定，應依法論科。
三、按刑法上之幫助犯，係指以幫助之意思，對於正犯資以助力
    ，而未參與實行犯罪之行為，且以正犯已經犯罪為構成要件
    ，最高法院49年臺上字第77號、60年臺上字第2159號判例及
    75年度臺上字第1509號、88年度臺上字第1270號判決意旨均
    可資參照。經查，被告提供其所有之上開帳戶存摺、提款卡
    及提款密碼與他人使用，有幫助詐欺取財之不確定故意，業
    如上述；且收受上開帳戶之不明人士利用本案帳戶向被害人
    詐騙財物後，以上開帳戶為匯、取款之工具，詐騙被害人匯
    款至上開帳戶，使不明人士遂行詐欺取財犯行時，便於隱匿
    其真實身分，掩飾其犯行不易遭查緝，是以被告提供上開帳
    戶之行為係對不明人士遂行詐欺取財犯行資以助力，而參與
    詐欺取財罪構成要件以外之行為。是核被告所為，係犯刑法
    第30條第1 項前段、第339 條第1 項之幫助詐欺取財罪。被
    告以1 個交付上開帳戶資料之行為，幫助不明人士詐欺被害
    人2 人，而同時觸犯2 個幫助詐欺取財罪，為同種想像競合
    犯，應從一情節較重之幫助詐欺取財罪處斷（幫助詐欺被害
    人甲○○之部分）。聲請簡易判決處刑意旨雖未論及被告被
    告交付上開帳戶而幫助不明人士詐騙被害人丙○○得逞之事
    實，惟此部分犯罪事實與檢察官原聲請簡易判決處刑部分（
    即被告交付上開帳戶而幫助不明人士詐騙被害人甲○○得逞
    之事實），有想像競合犯之裁判上一罪關係，並經臺灣板橋
    地方法院檢察署檢察官移送本院併辦（99年度偵字第434 號
    ），依審判不可分之原則，為聲請簡易判決處刑效力所及，
    本院自應併予審究。被告基於幫助之犯意而為詐欺取財犯行
    構成要件以外之行為，為幫助犯，衡諸其犯罪情節，爰依刑
    法第30條第2 項規定，按正犯之刑減輕之。被告有上述科刑
    及執行紀錄，此觀臺灣高等法院被告前案紀錄表1 份即明，
    其於受有期徒刑之執行完畢後，5 年以內故意再犯本件有期
    徒刑以上之罪，為累犯，應依刑法第47條第1 項規定加重其
    刑，並依法先加後減之。又被告案發當時之精神狀況受到邊
    緣智能程度之影響，雖致其辨識能力違法或依其辨識而行為
    之能力略有減損，但未達顯著降低之情形，有亞東紀念醫院
    於99年5 月31日所出具之精神鑑定報告書1 份為憑（見本院
    卷宗第42至44頁），併此敘明。原審以被告罪證明確，援引
    刑事訴訟法第449 條第1 項前段、第3 項、第454 條第2 項
    、刑法第30條第1 項前段、第2 項、第339 條第1項 、第55
    條、第47條第1 項、第41條第1 項前段、刑法施行法第1 條
    之1 第1 項、第2 項前段之規定，並審酌被告之素行（見卷
    附臺灣高等法院被告前案紀錄表），及其提供帳戶資料供他
    人詐欺取財，助長詐騙財產犯罪之風氣，增加被害人尋求救
    濟之困難，並擾亂金融交易往來秩序，危害社會正常交易安
    全，兼衡被害人2 人遭詐騙之金額共達12萬1087元、被告犯
    罪之動機、目的、手段、智識程度為國中肄業、輕度智能障
    礙（此有被告提出之中華民國身心障礙手冊影本1 份足據）
    ，暨其犯罪後之態度等一切情狀，量處被告有期徒刑3 月，
    並諭知如易科罰金，以1000元折算1 日，認事用法均無違誤
    ，量刑亦屬妥適。被告上訴否認犯罪，為無理由，應予駁回
    。
據上論斷，應依刑事訴訟法第455 條之1 第1 項、第3 項、第36
4 條、第368 條，判決如主文。
本案經檢察官張世聰到庭執行職務。
中    華    民    國    99    年    7     月    29    日
                  刑事第九庭審判長法  官  白光華
                                  法  官  楊志雄
                                  法  官  賴彥魁
以上正本證明與原本無異。
本件不得上訴。
                                  書記官  楊文祥
中    華    民    國    99    年    7     月    29    日

司法院資訊處製作；財團法人民間司法改革基金會備份。
